【裁判字號】    97,台上,2486
【裁判日期】    971127
【裁判案由】    請求確認債權存在等
【裁判全文】
最高法院民事判決            九十七年度台上字第二四八六號
上  訴  人  甲○○
            乙○○
共      同
訴訟代理人  陳錦隆律師
            張勝傑律師
被 上訴 人  財團法人證券投資人及期貨交易人保護中心
法定代理人  丙○○
訴訟代理人  林俊宏律師
上列當事人間請求確認債權存在等事件，上訴人對於中華民國九
十七年七月二十二日台灣高等法院第二審判決（九十六年度重上
字第七○號），提起上訴，本院判決如下：
    主  文
原判決廢棄，發回台灣高等法院。
    理  由
本件被上訴人主張：上訴人乙○○於經營博達科技股份有限公司
（下稱博達公司）期間，因有掏空公司資金等情事，造成投資人
損害，該等投資人對乙○○有新台幣（下同）五十五億餘元之損
害賠償債權，伊係依證券投資人及期貨交易人保護法所設立之保
護機購，經上開投資人授予訴訟實施權，持假扣押裁定聲請台灣
士林地方法院（下稱士林地院）於民國九十四年五月十六日核發
執行命令，扣押乙○○對上訴人甲○○之一千萬元之債權。詎甲
○○竟對之聲明異議，否認乙○○對其有債權存在，伊自得依強
制執行法第一百二十條第二項規定提起本件訴訟。且乙○○怠於
請求甲○○返還上開款項，致上開投資人之債權無法獲償，為保
全渠等債權，伊亦得依民法第二百四十二條規定請求等情。先位
聲明，求為(一)確認上訴人間之一千萬元債權存在。(二)甲○○應給
付乙○○一千萬元，及加付法定遲延利息，由伊代位受領之判決
。倘認乙○○對甲○○無上開債權存在，因乙○○曾將九千萬元
匯入甲○○在國泰世華銀行建成分行帳戶，此項無償行為，害及
投資人之債權，伊得依民法第二百四十四條第一項規定，請求撤
銷等情。備位聲明，求為(一)上訴人間之一千萬元無償行為應予撤
銷。(二)甲○○應給付乙○○一千萬元，及加付法定遲延利息，由
伊代位受領之判決。嗣於原審審理中，追加乙○○為被告。
上訴人則以：投資人請求乙○○損害賠償之訴訟，尚未判決確定
，被上訴人無權得行使代位權；且上訴人係夫妻，甲○○受領乙
○○所匯資金，屬夫妻間之贈與，乙○○對甲○○並無被上訴人
所主張之借貸、消費寄託或不當得利返還請求權，且乙○○係於
博達公司資金發生問題前即匯款與甲○○，自無可能害及投資人
當時尚未成立之損害賠償債權等語，資為抗辯。
原審准被上訴人追加乙○○為被告，並維持第一審所為被上訴人
就先位聲明勝訴之判決，駁回甲○○之上訴，係以：乙○○因製
造博達公司之假銷貨、虛增營收、掏空公司資金及編製不實財務
報告等之不法行為，致授與被上訴人訴訟實施權之投資人受有五
十五億餘元之損害，業經士林地院（原判決誤載為第一審之台灣
台北地方法院）九十三年度金字第三號民事判決乙○○應負賠償
責任在案。又乙○○於九十一年三月五日及九十二年一月二十八
日、二十九日，共匯款一億一千三百二十八萬元至甲○○帳戶，
為兩造所不爭，被上訴人對於上開款項之原因縱未能舉證證明，
惟依證人龔怡蓁在士林地院檢察署九十三年度偵字第五六九五號
乙○○被訴涉嫌違反證券交易法之偵查案中、李月梅在法務部調
查局台北縣調查站調查時之證言，及行政院金融監督管理委員會
之調查，足認乙○○所匯與甲○○高達九千萬元以上之款項，僅
係暫寄甲○○戶頭從事資金調度操作，並非贈與，上訴人抗辯上
開匯款係夫妻間之贈與既不可採，復未能證明渠等間就系爭匯款
有法律上原因存在，被上訴人主張乙○○得依不當得利法律關係
請求甲○○返還系爭匯款，自屬有據。又乙○○對投資人負有五
十五億餘元之債務，顯非其現有資產得以支應，其怠於向甲○○
行使上開請求權，損及投資人之權益，被上訴人為保全債權，自
得依民法第二百四十二條規定代位請求。從而，被上訴人先位聲
明訴請確認上訴人間之一千萬元債權存在，及甲○○應給付乙○
○一千萬元本息，由其代位受領，洵屬正當，應予准許等詞，為
其判斷之基礎。
惟查原審一方面以乙○○所匯九千萬元以上款項與甲○○，係暫
寄甲○○戶頭，似認上訴人間就上開款項係屬寄託關係。一方面
又謂上訴人未能證明該等匯款有法律上原因存在，而認乙○○得
依不當得利法律關係請求甲○○返還該等款項，理由殊有矛盾，
難謂無判決理由矛盾之違法。次查主張有民法第一百七十九條規
定不當得利請求權者，應就該請求權成立要件負舉證責任。原審
未經被上訴人舉證證明甲○○係無法律上之原因而收受匯款，徒
以上訴人所為該等匯款係屬贈與之抗辯為不可採，及無法證明該
等匯款有法律上原因存在，即認被上訴人主張甲○○係無法律上
之原因而收受匯款云云為可採，進而為不利於上訴人之判決，亦
有適用證據法則不當之違法。上訴論旨，指摘原判決違背法令，
求予廢棄，非無理由。
據上論結，本件上訴為有理由。依民事訴訟法第四百七十七條第
一項、第四百七十八條第二項，判決如主文。
中    華    民    國  九十七  年   十一   月  二十七  日
                      最高法院民事第七庭
                          審判長法官  劉  福  來
                                法官  陳  國  禎
                                法官  陳  重  瑜
                                法官  吳  麗  女
                                法官  簡  清  忠
      本件正本證明與原本無異
                                      書  記  官
中    華    民    國  九十七  年   十二   月    八    日
                                                      K


司法院資訊處製作；財團法人民間司法改革基金會備份。
